【裁判字號】    95,交易,287
【裁判日期】    951221
【裁判案由】    過失傷害
【裁判全文】
臺灣高雄地方法院刑事判決             95年度交易字第287號
公  訴  人  臺灣高雄地方法院檢察署檢察官
被      告  丙○
選任辯護人  蔡祥銘律師
            蔡晉祐律師
上列被告因過失傷害案件，經檢察官提起公訴（95年度偵字第14
135 號），本院判決如下：
    主  文
丙○犯過失傷害罪，處有期徒刑參月，如易科罰金，以銀元參佰
元即新臺幣玖佰元折算壹日。
    事  實
一、丙○考領有小型車普通駕駛執照，於民國94年10月29日上午
    10時50分許，駕駛車號9S-9617 號自用小貨車，沿高雄縣美
    濃鎮○○○路由南往北自屏東朝美濃方向行駛，行經該路段
    413 公里附近之無號誌交岔路口時，本應注意車輛行經無號
    誌之交岔路口時，應減速慢行，作隨時停車之準備，及汽車
    行駛時，駕駛人應注意車前狀況，並隨時採取必要之安全措
    施。而依當時晴天、日間自然光線、道路無障礙物、視距良
    好，客觀上並無不能注意之情事，竟疏未注意上情，適丁○○○騎乘腳踏車行駛在其前方同向之慢車道，欲左轉穿越中
    央分隔島缺口處，至對向路口，丙○見狀仍以時速60公里以
    上之車速駕車前行，僅以閃燈及按鳴喇叭之方式向丁○○○
    警示，而未減速慢行或採取必要之安全措施，及至其駕車至
    該交叉路口時，發覺丁○○○所騎乘之腳踏車仍在前方其所
    行駛之內側車道附近，且因已無足夠之煞停距離，乃緊急煞
    車朝左閃避，因而失控擦撞中央分隔島後，侵入對向快車道
    。適有甲○○駕駛車號6V—6091號自用小客車搭載其妻戊○○沿上開旗屏二路由北往南方向行駛而來，因事出突然，不
    及反應，乃迎面撞上丙○所駕駛之自用小貨車，致甲○○受
    有頭顱開放性骨折併顱內出血、骨盆骨折、左股骨骨折、右
    手第四指指骨骨折之傷害，戊○○則受有腦震盪、顏面裂傷
    、多處挫傷之傷害。丙○於肇事後，犯罪未被發覺前，在現
    場等候，並向據報前往現場處理之警員吳玉雲坦承肇事，自
    首而願接受裁判。
二、案經甲○○與戊○○訴由高雄縣政府警察局旗山分局報告臺
    灣高雄地方法院檢察署檢察官偵查起訴。
    理  由
一、查被告丙○行為後，如附表所示之相關法律均業經變更，並
    俱於95年7 月1 日施行，玆經整體比較結果，裁判時法並未
    較為有利，從而依刑法第2 條第1 項規定，自應適用各該行
    為時法，亦即修正前刑法，合先敘明。
二、訊據被告丙○固坦承於上開時、地駕駛車號9S-9617 號自用
    小貨車，為閃避同向前方慢車道騎乘腳踏車欲左轉至對向路
    口之丁○○○，因而緊急煞車朝左閃避，失控擦撞中央分隔
    島後，侵入對向快車道，而與告訴人甲○○駕駛車號6V-609
    1 號自用小客車搭載告訴人戊○○發生碰撞，致告訴人2 人
    分別受有如事實欄所載傷勢等情，惟矢口否認有何過失傷害
    犯行，辯稱：因丁○○○突然左轉，伊反應不及，為避免撞
    擊丁○○○，伊才會左轉並侵入對向車道，伊之行為符合緊
    急避難之要件，應屬不罰之行為云云。經查：
  (一)被告丙○於上開時、地駕駛車號9S-9617 號自用小貨車，為
    閃避同向前方慢車道騎乘腳踏車欲左轉至對向路口之丁○○○，因而緊急煞車朝左閃避，失控擦撞中央分隔島後，侵入
    對向快車道，而與告訴人甲○○駕駛車號6V -6091號自用小
    客車搭載告訴人戊○○發生碰撞，致告訴人2 人分別受有如
    事實欄所載傷勢等事實，已據被告於本院審理時坦承在卷（
    見本院卷第274 頁），核與告訴人2 人指訴之情節相符，並
    經證人丁○○○到院證述屬實（見本院95年12月7 日之審判
    筆錄第7 至9 頁），復有道路交通事故談話紀錄表、道路交
    通事故現場圖、道路交通事故調查報告表(一)、(二)各1 份、道
    路交通事故現場蒐證照片24張、高雄醫學大學附設中和紀念
    醫院95年6 月12日函文1 紙、診斷證明書2 紙、病歷資料、
    護理資料各1 份、國軍高雄總醫院附設民眾診療服務處診斷
    證明書1 紙、病歷資料、護理資料各1 份、國仁醫院診斷證
    明書1 紙、旗山醫院病歷資料、護理資料各1 份在卷可稽（
    以上見偵1 卷第5 頁，偵2 卷第10、23至25、31、39至41、
    59、64頁，本院卷第29至39、42、43、58至77、82至94、96
    、97、108 至241） ，應堪信為真實。
  (二)被告雖辯稱：因丁○○○突然左轉，伊反應不及，為避免撞
    擊丁○○○，伊才會左轉並侵入對向車道，伊之行為符合緊
    急避難之要件，應屬不罰之行為云云。然查：
  1.按行車速度，依速限標誌或標線之規定，無標誌或標線者，
    車輛行經無號誌之交岔路口，應減速慢行，作隨時停車之準
    備，道路交通安全規則第93條第1 項第2 款定有明文。又汽
    車行駛時，駕駛人應注意車前狀況及兩車併行之間隔，並隨
    時採取必要之安全措施，修正前道路交通安全規則第94條第
    2 項亦定有明文（於95年7 月1 日修正施行後改列為第94條
    第3 項，內容相同）。
  2.經查，本件車禍發生時間天候晴、日間自然光線，事故地點
    係無號誌之交岔路口，事故發生當時路面乾燥、無缺陷、無
    障礙物、視距良好，撞擊部位係被告汽車左前車頭與被害人
    汽車左側車身，且被告汽車左前輪煞車痕有22.3公尺等情，
    有道路交通事故調查報告表(一)、(二)、道路交通事故現場圖各
    1 份及現場照片24幀在卷可佐。經本院質諸證人丁○○○於
    本院證述：伊看到同向來車（按即被告之車）距離很遠，就
    直接左轉騎過去，被告當時有對伊按喇叭及閃燈等語，且被
    告於本院審理時亦自承：伊車當時車速約每小時60公里，伊
    看到丁○○○時有閃燈及按喇叭等語（見本院卷95年12月 7
    日之審判筆錄第18頁），而證人丁○○○已年逾71歲，有其
    年籍資料在卷可稽，考量其體力已不如壯年之人，則其駕駛
    腳踏車之速度應較一般人為慢，則丁○○○在知悉自己之騎
    乘腳踏車速度緩慢之情形下，若被告之車距離很近，衡情，
    丁○○○當不敢直接左轉橫越上開道路至對向路口，是其證
    述：伊看到被告之車距離很遠，就直接左轉騎過去等語，應
    為可信，是被告應有足夠之時間採取必要之安全措施以避免
    撞擊丁○○○，而參以被告汽車左前輪煞車痕有22.3公尺，
    距離非短，且被告當時行車時速為每小時60公里，益認丁○○○左轉時距離被告尚有相當之距離，另佐以被告看到丁○○○時僅先閃燈及按喇叭，並未減速慢行，且未及時煞車或
    其他必要之安全措施，導致被告後來煞車不及，失控擦撞中
    間分隔島後，侵入對向快車道等情，自堪認被告駕駛車輛行
    經本案肇事地點之無號誌之交岔路口，顯疏未減速慢行，作
    隨時停車之準備，亦未看清車前狀況，隨時採取必要之安全
    措施，而依當時天候晴、日間自然光，路面乾燥、無缺陷、
    無障礙物、視距良好等狀況，亦無不能注意之情事，被告竟
    疏未注意上情，以致緊急煞車，失控擦撞中央分隔島，並侵
    入對向快車道，致肇本件車禍，被告顯有應注意能注意而不
    注意之過失，至為明確。又本案經臺灣省高屏澎區車輛行車
    事故鑑定委員會鑑定，鑑定結果略以：丙○駕駛小客貨車閃
    避失控侵入來車道為肇事原因，甲○○駕駛小客車無肇事原
    因等語，同認被告確有過失，亦有臺灣省高屏澎區車輛行車
    事故鑑定委員會95年1 月25日高屏澎區950065案鑑定意見書
    1 份在卷足按（見偵1 卷第7 、8 頁）。
  3.次按因避免自己或他人生命、身體、自由、財產之緊急危難
    而出於不得已之行為，不罰。但避難行為過當者，得減輕或
    免除其刑，刑法第24條第1 項定有明文。是刑法第24條所稱
    因避免緊急危難而出於不得已之行為，係基於社會之公平與
    正義所為不罰之規定。倘其危難之所以發生，乃因行為人自
    己過失行為所惹起，而其為避免自己因過失行為所將完成之
    犯行，轉而侵害第三人法益；與單純為避免他人之緊急危難
    ，轉而侵害第三人法益之情形不同。依社會通念，應不得承
    認其亦有緊急避難之適用。否則，行為人由於本身之過失致
    侵害他人之法益，即應成立犯罪，而其為避免此項犯罪之完
    成，轉而侵害他人，卻因此得阻卻違法，非特有背於社會之
    公平與正義，且無異鼓勵因過失即將完成犯罪之人，轉而侵
    害他人，尤非立法之本意。至其故意造成「危難」，以遂其
    犯罪行為，不得為緊急避難之適用，更不待言（最高法院72
    年度台上字第7058號判決參照）。而本件車禍之發生，既係
    因被告疏未注意行經無號誌之交岔路口，應減速慢行，作隨
    時停車之準備，亦未注意車前狀況，並隨時採取必要之安全
    措施，而侵入對向車道所引起，則本件雖有被告可能撞擊丁○○○之危難情形存在，然該危難之所以發生，乃因被告自
    己過失行為所惹起，依上開法條規定及說明，應認被告並無
    緊急避難之適用。從而，被告主張其行為符合緊急避難之要
    件，應屬不罰之行為云云，為無可採。
  (三)綜上，告訴人2 人因本件車禍受有如事實欄所示之傷害，且
    上開傷害與被告過失犯行，確有相當因果關係，堪以認定。
    從而，本案事證明確，被告犯行堪以認定，應依法論科。
三、核被告所為，係犯刑法第284 條第1 項前段之過失傷害罪。
    公訴意旨之起訴法條誤載為同法第284 條第2 項，容有誤解
    ，應予指明。被告1 駕車肇事犯行，致告訴人2 人分別受有
    傷害，同時觸犯2 過失傷害罪，分別侵害告訴人2 人之法益
    ，為想像競合犯，應依刑法第55條前段，從1 重處斷。又被
    告於肇事後，犯罪未被發覺前，在現場等候，並向據報前往
    現場處理之警員吳玉雲坦承肇事，自首而願接受裁判，有自
    首情形紀錄表1 紙在卷可稽（見本院卷第15頁），堪認被告
    所為已符合刑法自首之規定，應依行為時刑法第62條前段之
    規定減輕其刑。爰審酌被告前無犯罪前科紀錄，有臺灣高等
    法院被告前案紀錄表1 份在卷可佐，素行良好，其駕車未注
    意車前狀況，未隨時採取必要之安全措施，且侵入對向車道
    等過失程度，致告訴人2 人受有事實欄所載之傷害，所生危
    害非輕，犯後未能坦承全部犯行，且迄未與被害人達成和解
    及賠償損害，態度非佳及被告之智識程度、生活狀況等一切
    情狀，量處如主文所示之刑，並諭知易科罰金之折算標準，
    以示懲儆。
據上論斷，應依刑事訴訟法第第299 條第1 項前段，刑法第2 條
第1 項前段、第284 條第1 項前段、第55條前段、第41條第1 項
前段（修正前）、第62條前段（修正前），罰金罰鍰提高標準條
例第1 條前段、第2 條，判決如主文。
本案經檢察官乙○○到庭執行職務。
中    華    民    國    95    年    12    月    21  日
                  交通法庭審判長法  官  黃三友
                                法  官  林芳華
                                法  官  陳盈吉
以上正本證明與原本無異。
如不服本判決，應於收受送達後10日內向本院提出上訴書狀。
中    華    民    國    95    年    12    月    21    日
                                書記官  吳俊達
附表：
┌──┬───────┬───────┬───────┬────┐
│比較│行為時法（95年│裁判時法（95年│比較結果      │備註    │
│內容│7 月1 日修正施│7 月1 日生效後│              │        │
│    │行前）        │）            │              │        │
├──┼───────┼───────┼───────┼────┤
│刑法│罰金：（銀元）│罰金：新臺幣10│裁判時法罰金刑│上開修正│
│第33│1 元以上。    │00元以上，以百│之最低度刑提高│影響刑法│
│條第│              │元計算之。    │為新臺幣1000元│第284 條│
│5 款│              │              │。是以行為時法│第1 項後│
│    │              │              │較有利於被告。│段中關於│
│    │              │              │              │罰金刑最│
│    │              │              │              │低度。  │
├──┼───────┼───────┼───────┼────┤
│自首│刑法第62條：對│刑法第62條：對│依行為時法，自│        │
│    │於未發覺之罪自│於未發覺之罪自│首之效果必減其│        │
│    │首而受裁判者，│首而受裁判者，│刑，而裁判時法│        │
│    │減輕其刑。但有│「得」減輕其刑│則為「得」減輕│        │
│    │特別規定者，依│。但有特別規定│其刑，比較言之│        │
│    │其規定。      │者，依其規定。│，自以行為時法│        │
│    │              │              │對被告有利。  │        │
├──┼───────┼───────┼───────┼────┤
│易科│刑法第41條第1 │刑法第41條第1 │裁判時法刪除易│        │
│罰金│項：犯最重本刑│項：犯最重本刑│科罰金時，需具│        │
│之宣│為5 年以下有期│為5 年以下有期│備「因身體、教│        │
│告及│徒刑以下之刑之│徒刑以下之刑之│育、職業或家庭│        │
│折算│罪，而受6 個月│罪，而受6 個月│之關係或其他正│        │
│標準│以下有期徒刑或│以下有期徒刑或│當事由，執行顯│        │
│    │拘役之宣告，因│拘役之宣告者，│有困難者」之限│        │
│    │身體、教育、職│得以新臺幣1,00│制，似以裁判時│        │
│    │業、家庭之關係│0 元、2,000元 │法對被告有利；│        │
│    │或其他正當事由│或3,000元折算 │惟觀今司法實務│        │
│    │，執行顯有困難│1 日，易科罰金│對於被告是否宣│        │
│    │者，得以1 元以│。但確因不執行│告得易科罰金，│        │
│    │上3 元以下折算│所宣告之刑，難│實無以「因身體│        │
│    │1 日，易科罰金│收矯正之效，或│、教育、職業或│        │
│    │。但確因不執行│難以維持法秩序│家庭之關係或其│        │
│    │所宣告之刑，難│者，不在此限。│他正當事由，執│        │
│    │收矯正之效，或│              │行顯有困難者」│        │
│    │難以維持法秩序│罰金罰鍰提高標│等情狀為考量。│        │
│    │者，不在此限。│準條例第2 條刪│而裁判時法易科│        │
│    │              │除。          │罰金折算標準已│        │
│    │罰金罰緩提高標│              │由銀元100 、20│        │
│    │準條例第2 條前│              │0 、300 元即新│        │
│    │段：依刑法第41│              │台幣300 、600 │        │
│    │條易科罰金或第│              │、900 元，提高│        │
│    │42條第2 項易服│              │為以新台幣1,00│        │
│    │勞役者，均就其│              │0 元、2,000 元│        │
│    │原定數額提高為│              │、3,000 元折算│        │
│    │100 倍折算1 日│              │1日 ，綜合觀之│        │
│    │。            │              │，行為時法對被│        │
│    │現行法規貨幣單│              │告較為有利。  │        │
│    │位折算新台幣條│              │              │        │
│    │例第2 條。    │              │              │        │
├──┴───────┴───────┴───────┴────┤
│比較結果：                                                    │
│裁判時法並未較有利於被告。從而，應依刑法第2 條第1 項前段規定，│
│適用行為時之法律。                                            │
└───────────────────────────────┘
附錄本判決論罪科刑法條：
中華民國刑法第284條第1項
因過失傷害人者，處6 月以下有期徒刑、拘役或5 百元以下罰金
，致重傷者，處1 年以下有期徒刑、拘役或5 百元以下罰金。


司法院資訊處製作；財團法人民間司法改革基金會備份。
